ACORDAO-COMPLETO-2405870

ACÓRDÃO 7160/2020 ATA 22/2020 - SEGUNDA CÂMARA

VISTOS, relatados e discutidos estes autos de tomada de contas especial instaurada pelo Fundo Nacional de Saúde (FNS) em desfavor de Adriano Paixão da Silva, como então titular da Coordenação do Fundo Municipal de Saúde de Laranjal do Jari - AP, e de Irlany Queiroga de Souza, como então secretária de Saúde de Laranjal do Jari - AP, diante de irregularidades na aplicação dos recursos federais repassados por meio do Sistema Único de Saúde (SUS) sob o valor de R$ 594.495,59 a partir da modalidade fundo a fundo no âmbito da Estratégia de Saúde da Família (ESF) durante o exercício de 2014;
ACORDAM os Ministros do Tribunal de Contas da União, reunidos na Sessão da 2ª Câmara, ante as razões expostas pelo Relator, em:
9.1. rejeitar parcialmente as correspondentes alegações de defesa apresentadas por Adriano Paixão da Silva e Irlany Queiroga de Souza;
9.2. julgar irregulares as contas de Adriano Paixão da Silva e Irlany Queiroga de Souza, nos termos dos arts. 1º, I, 16, III, "b" e "c", 19, caput, 23, III, da Lei n.º 8.443, de 1992, para condená-los, solidariamente, ao pagamento do correspondente débito, com a atualização monetária e os juros de mora calculados desde as datas informadas até o efetivo recolhimento, fixando-lhes o prazo de 15 (quinze) dias, contados da notificação, para que comprovem perante o Tribunal (art. 214, III, "a", do Regimento Interno do TCU - RITCU) , o recolhimento da dívida em favor do Fundo Nacional de Saúde sob as seguintes condições:
	Data da Ocorrência:
	Valor (em R$) :

	22/1/2014
	7.000,00

	25/2/2014
	54.567,03

	26/2/2014
	10.570,01

	7/3/2014
	858,00

	30/6/2014
	45.110,39

	8/8/2014
	197.218,92

	11/8/2014
	122.355,59

	13/8/2014
	32.691,07

9.3. aplicar em desfavor de Adriano Paixão da Silva e Irlany Queiroga de Souza, individualmente, a multa prevista no art. 57 da Lei n.º 8.443, de 1992, sob o valor de R$ 150.000,00 (cento e cinquenta mil reais) , fixando-lhes o prazo de 15 (quinze) dias, contados da notificação, para que comprovem, perante o Tribunal (art. 214, III, "a", do RITCU) , o recolhimento da referida dívida ao Tesouro Nacional, com a devida atualização monetária, na forma da legislação em vigor;
	9.4. autorizar, caso requerido, nos termos do art. 26 da Lei n.º 8.443, de 1992, e do art. 217 do RITCU, o parcelamento das dívidas fixadas por este Acórdão em até 36 (trinta e seis) parcelas mensais e sucessivas, com a atualização monetária e os correspondentes acréscimos legais, esclarecendo aos responsáveis que a falta de pagamento de qualquer parcela importará no vencimento antecipado do saldo devedor, sem prejuízo das demais medidas legais;
	9.5. autorizar, desde logo, a cobrança judicial das dívidas fixadas por este Acórdão, nos termos do art. 28, II, da Lei n.º 8.443, de 1992, diante do não atendimento à notificação; e
9.6. enviar a cópia do presente Acórdão, com o Relatório e a Proposta de Deliberação, à Procuradoria da República no Estado do Amapá, nos termos do art. 16, § 3º, da Lei nº 8.443, de 1992, para o ajuizamento das ações civis e penais cabíveis, além do envio ao Fundo Nacional de Saúde, para ciência.

Tomada de contas especial instaurada pelo Fundo Nacional de Saúde (FNS) em desfavor de Adriano Paixão da Silva, como então titular da Coordenação do Fundo Municipal de Saúde de Laranjal do Jari  AP, e de Irlany Queiroga de Souza, como então secretária de Saúde de Laranjal do Jari  AP, diante de irregularidades na aplicação dos recursos federais repassados por meio do Sistema Único de Saúde (SUS), sob o valor de R$ 594.495,59, pela modalidade fundo a fundo, durante o exercício de 2014, no âmbito da Estratégia de Saúde da Família (ESF).

Segunda Câmara

3. Responsáveis: Adriano Paixão da Silva (CPF XXX.391.962-XX) e Irlany Queiroga de Souza (CPF XXX.532.932-XX).

13.1. Ministros presentes: Ana Arraes (Presidente), Augusto Nardes, Aroldo Cedraz e Raimundo Carreiro.
13.2. Ministros-Substitutos presentes: Marcos Bemquerer Costa e André Luís de Carvalho (Relator).

ACORDAO-COMPLETO-2527878

Acórdão 2217/2023 - Segunda Câmara

ACORDAO-COMPLETO-2433789

Acórdão 11197/2020 - Segunda Câmara

ANDRÉ DE CARVALHO

Trata-se de tomada de contas especial instaurada pelo Fundo Nacional de Saúde (FNS) em desfavor de Adriano Paixão da Silva, como então titular da Coordenação do Fundo Municipal de Saúde de Laranjal do Jari - AP, e de Irlany Queiroga de Souza, como então secretária de Saúde de Laranjal do Jari - AP, diante de irregularidades na aplicação dos recursos federais repassados por meio do Sistema Único de Saúde (SUS) sob o valor de R$ 594.495,59 a partir da modalidade fundo a fundo no âmbito da Estratégia de Saúde da Família (ESF) durante o exercício de 2014.
2.	Após a análise do feito, o Auditor Federal Alberto Vitor Dias lançou o seu parecer à Peça 37, com a anuência dos dirigentes da Secex-TCE (Peças 38 e 39) , nos seguintes termos:
	" (...)  Cuidam os autos de tomada de contas especial (TCE) instaurada pelo Fundo Nacional de Saúde (FNS) em desfavor dos Srs. Adriano Paixão da Silva e Irlany Queiroga de Souza, titulares da Coordenação do Fundo Municipal de Saúde de Laranjal do Jari e Secretária de Saúde de Laranjal do Jari/AP, respectivamente, à época dos fatos (peça 4) . 
	2. O motivo que ensejou a instauração desta TCE decorreu da não comprovação da boa e regular aplicação dos valores monetários recebidos do FNS pelo município, uma vez que não houve apresentação de documentos comprobatórios das despesas realizadas entre janeiro e agosto de 2014, cujos valores foram destinados a custear o Bloco de Financiamento Atenção Básica, disponibilizados por meio de transferência fundo a fundo, no exercício de 2014. 
	HISTÓRICO 
	3. Segundo informado no Relatório da Auditoria 10.917, do Departamento Nacional de Auditoria do SUS (RA 10.917/Denasus) , em atendimento à solicitação da Promotora de Justiça da 2ª Promotoria de Justiça de Laranjal do Jari/AP, Ministério Público do Estado do Amapá, realizou-se auditoria na Secretaria Municipal de Saúde (SMS) de Laranjal do Jari/AP, no período de 20 a 24/10/2014, com objetivo de avaliar a Estratégia Saúde da Família, na abrangência dos meses de janeiro a agosto de 2014, nas Unidades Básicas de Saúde Agua Branca; Buritizal; Castanheira; Centro; Dr. Lélio Silva; Maria de Nazaré Souza Mineiro e Nova Esperança; e a utilização dos recursos financeiros transferidos pelo Ministério da Saúde (MS) para a referida SMS, na modalidade fundo a fundo, do Bloco da Atenção Básica e do Bloco da Assistência Farmacêutica (peça 8, p. 3) . 
	4. O RA 10.917 concluiu, entre outras conclusões, que houve despesas realizadas com a utilização de recursos do Bloco da Atenção Básica sem a documentação comprobatória das despesas, totalizando a devolução ao Fundo Nacional de Saúde/FNS/MS do valor de R$ 594.495,59 (peça 8, p. 26) . Esse valor se refere a despesas verificadas na Constatação 345322 (peça 8, p.15) : 
	'Constatação: Pagamentos de despesas com recursos financeiros repassados pelo Ministério da Saúde na modalidade fundo a fundo a Secretaria Municipal de Saúde de Laranjal do Jari/AP, sem documentação comprobatória. 
	Evidência: Em análise nos extratos bancários Conta Corrente n° 6624001-0, Agência n° 3574- 2, da Caixa Econômica Federal - Bloco da Atenção Básica, referente ao período de janeiro a agosto/2014, constatou-se a utilização de recursos financeiros repassados pelo Ministério da Saúde na modalidade fundo a fundo a Secretaria Municipal de Saúde de Laranjal do Jari/AP, na forma débito autorizado, envio ted, sem documentação comprobatória das despesas, no valor de R$ 837.964,71 (...) .Essa não conformidade contraria o que determina os Artigos 39, 40, e 43, § 4° e 5° do Artigo 139, Artigo 142 do Decreto n° 93.872, de 23 de dezembro de 1986; Artigos 60, 61, 62, 63 e 64 da Lei n° 4.320/64 e o Artigo 34 da Portaria nº 204/GM, de 29 de janeiro de 2007.'
	5. Na Proposição de Devolução, o Denasus atribuiu o débito ao Sr. Adriano Paixão da Silva e à Sra. Irlany Queiroga de Souza, então coordenador do Fundo Municipal de Saúde e secretaria de municipal de saúde de Laranjal do Jari/AP, respectivamente (peça 8, p. 45) . 
	6. O Relatório Completo do Tomador de Contas Especial 080/2017 (peça 12) afirmou que os fatos apurados nesta TCE indicariam ocorrência de prejuízo ao erário. Nesse sentido, o Sr. Adriano Paixão da Silva e a Sra. Irlany Queiroga de Souza tiveram seus nomes inscritos na conta diversos responsáveis. 
	7. De acordo com o relatório do tomador de contas especial, não houve a comprovação de despesas realizadas entre janeiro e agosto/2014, conforme exposto na tabela a seguir (...) 
	8. O Relatório de Auditoria 892/2017, do Ministério da Transparência e Controladoria-Geral da União (CGU) concluiu que o Sr. Adriano Paixão da Silva e a Sra. Irlany Queiroga de Souza encontram-se em débito com a Fazenda Nacional no montante histórico de R$ 594.495,59 (peça 13) . 
	9. O Certificado de Auditoria e o Parecer do Dirigente do Órgão de Controle Interno concluíram pela irregularidade das contas do responsável, e submeteram ao ministro de estado para pronunciamento (peças 14 e 15) . O Ministro de Estado da Saúde tomou conhecimento das conclusões desta TCE e determinou o encaminhamento do processo ao TCU para julgamento (peça 16) . 
	10. No âmbito do TCU, auditor instruinte da Secex-AP conclui pela ocorrência de dano ao erário no valor original de R$ 594.495,59, em face de glosas pela não apresentação de documentos hábeis para lastrear a comprovação das despesas realizadas, tendo o FNS impugnado essas despesas pelo fato das mesmas não terem obedecido o regular processo de liquidação fixado nos artigos 62 e 63 da Lei 4.320/1964. Atribuiu o débito ao Sr. Adriano Paixão da Silva e à Sra. Irlany Queiroga de Souza, solidariamente, e propôs a citação dos responsáveis (peça 17) . 
	11. A proposta de citação dos responsáveis foi anuída pela Secex-AP (peça 18) e autorizada pelo relator, ministro-substituto André Luís de Carvalho (peça 19) . 
	12. Assim, com base no despacho do Ministro Relator, a Secex-AP realizou a citação do Sr. Adriano Paixão da Silva por intermédio do Ofício 0241/2018-TCU/SECEX-AP, de 26/3/2018 (peça 21) e da Sra. Irlany Queiroga de Souza pelo Ofício 0242/2018-TCU/SECEX-AP, de 26/3/2018 (peça 22) . 
	13. Em 26/4/2018, os responsáveis apresentaram, em conjunto, alegações de defesa (peça 27) , protocolada na Secex-AP em 27/4/2018. 
	14. Em 19/7/2018, a Sra. Irlany Queiroga de Souza solicitou prorrogação de prazo para apresentação de alegações de defesa complementares (peça 30) . 
	15. Em 1º/8/2018, o Ministro Relator deferiu, em caráter excepcional, a solicitação apresentada pela Sra. Irlany Queiroga de Souza e concedeu novo e improrrogável prazo de 120 dias para o atendimento ao Ofício de Citação 242/2018-TCU/SECEX-AP, devendo o novo prazo ser contado a partir do término daquele anteriormente concedido, que se deu em 18/4/2018 (peça 32) 16. Em 11/10/2018, a Sra. Irlany Queiroga de Souza apresentou alegações de defesa complementares (peça 36) . 
	EXAME TÉCNICO 
	17. De acordo com os Ofícios 0241 e 0242/2018-TCU/SECEX-AP (peças 21 e 22) , os responsáveis Adriano Paixão da Silva e Irlany Queiroga de Souza foram citados em face de não comprovar a boa e regular aplicação de valores disponibilizado pelo FNS, modalidade fundo a fundo, na medida em que os recursos foram retirados da conta específica, sem que ficasse comprovado o nexo entre os pagamentos efetivados e a efetiva execução em ações de saúde, no município de Laranjal do Jari/AP, em infração aos seguintes dispositivos: art. 70, parágrafo único, da CF/1988; arts. 62 e 63 da Lei 4.320/1964; art. 93 do Decreto-Lei 200/1967; arts. 36 e 66 do Decreto 93.872/1986 e arts. da Portaria GM/MS 204/2007. 
	18. Relativamente ao valor de R$ 7.000,00, os gestores alegaram tratar-se de recurso para complementação de folha de pagamento do Programa Saúde Bucal (peça 27, p. 1) . 
	19. Os auditores do Denasus não acataram as justificativas apresentadas na ocasião da auditoria no FMS de Laranjal do Jari/AP em razão de a gestora não ter apresentado os documentos comprobatórios das despesas, como a relação nominal dos agentes de saúde a serem creditados e TED no valor correspondente (peça 8, p. 17) . 
	20. O Ofício 016/2013 SEMSA/PMLJ, de 20/1/2014 (peça 27, p. 55) , solicitando à CEF transferência de recurso para complementação de folha de pagamento (Saúde Bucal Contratos) , no valor de R$ 7.000,00 não é suficiente para comprovar a despesa realizada. Os gestores deveriam, no mínimo, informar a relação dos funcionários beneficiários dos recursos. 
	21. Logo, as alegações de defesa alusivas ao valor de R$ 7.000,00 não devem ser acolhidas pelo Tribunal, porque ficaram pendentes de comprovação. 
	22. Relativamente ao valor de R$ 54.567,03, os responsáveis alegaram que o valor se refere à 'metade da folha da atenção básica efetivo'. Segundo a defesa apresentada, foi encaminhado à Caixa Econômica Federal (CEF) o ofício 059/2014 SEMSA/PMLJ, do dia 24/2/2014, no valor de R$ 79.230,57, para pagamento da folha atenção básica efetivo referente ao mês de fevereiro/2014, porém foi feito pagamento fragmentado em dois valores R$ 54.567,03 e R$ 24.663,54, totalizando o montante contestado (peça 27, p. 1) . Para melhor explicação, os responsáveis fizeram simulação em planilha, juntada à peça 27, p. 53. 
	23. Por outro lado, o Denasus não acolheu a justificativa apresentada pelos responsáveis quanto à Devolução 169625 por ocasião da auditora 14.917: 'Não acatamos a justificativa no valor de R$ 54.567,03 (...) em razão de a gestora não ter apresentado o documento comprobatório da despesa (relação nominal dos Agentes de Saúde) (...) '
	24. A justificativa e a planilha de simulação apresentada não são suficientes para comprovar a aplicação dos recursos na finalidade a que se destinava, haja vista que deveria, no mínimo, apresentar a relação de funcionários públicos a constar da suposta folha de pagamento de atenção básica do mês de fevereiro/2014. Os depósitos nas contas dos funcionários beneficiários dos recursos, facilmente obteníveis, também poderiam ter sido fornecidos como comprovação de pagamento de despesas realizada com recursos do SUS. 
	25. Portanto, as alegações de defesa apresentadas quanto ao valor de R$ 54.567,03 devem ser rejeitadas pelo Tribunal. 
	26. Relativamente ao valor de R$ 10.570,01, os gestores alegaram tratar-se de dois valores, R$ 7.896,92 (correspondente a folha de pagamento da Vigilância efetivo) e R$ 2.673,09 (corresponde ao pagamento da empresa M. J. L. Freitas, CNPJ 15.046.625/0001-61) , referente a serviço realizado no prédio da Unidade Básica de Saúde Centro (peça 27, p. 2) : 
	27. Nesse caso, as cópias dos documentos anexados pelos gestores (peça 27, p. 49 e 23) não são suficientes para comprovar as despesas realizadas. Além disso, despesas relativas à manutenção em prédios da prefeitura de Laranjal de Jari/AP não são passíveis de pagamentos com recursos do SUS, uma vez que não se relacionam diretamente com ações de saúde bancadas pelo referido sistema. 
	28. Assim, as alegações de defesa alusivas ao valor de R$ 10.570,01 não devem ser acolhidas pelo Tribunal. O valor de R$ 7.896,92, porque permaneceu pendente de comprovação. O valor de R$ 2.673,09, por não ser passível de pagamento com recursos do SUS. 
	29. Relativamente ao valor de R$ 858,00, os gestores alegaram tratar-se de concessão de diárias ao servidor Jocimaro Oliveira da Silva (peça 27, p. 2) . 
	30. Independentemente do fato de o pagamento de diárias a funcionário da secretaria de saúde de Laranjal do Jari/AP com recursos do SUS ser possível ou não, os auditores do Denasus não acolheram a justificativa apresentada pela ocasião da auditoria 14.917 em razão de a gestora não ter apresentado os documentos comprobatórios da despesa, como cópia do certificado, relatório de viagem e comprovante de embarque (peça 8, p. 17) . 
	31. No caso, segundo o Despacho 017/2014 - RH/SEMUSA, de 6/3/2014 (peça 27, p. 40) , as diárias seriam para cobrir despesas de hospedagem em Brasília/DF. A longa distância entre Laranjal do Jari/AP e Brasília/DF, e principalmente a dificuldade de se cruzar o Rio Amazonas, só possível por avião ou navio/balsa, faz com que o deslocamento se dê por via aérea. Nesse caso, os comprovantes de embarques, em Macapá/AP, na ida, e em Brasília/DF, na volta, deveriam ser apresentados pelo funcionário como comprovante de viagem, sem considerar que a administração municipal também poderia exigir relatório de viagem e/ou certificado de participação no evento para justificar a concessão de diárias. 
	32 Não obstante o referido funcionário ter apresentado 'Relatório de Viagem' (peça 27, p. 47) , esse documento não é suficiente para comprovar a viagem e a efetiva participação do funcionário na IV Mostra de Experiências em Atenção Básica da Saúde da Família, ocorrido em Brasília/DF. Os comprovantes de embarques, não apresentados, eram documentos imprescindíveis para comprovar a realização da viagem e justificar a emissão das diárias. 
	33. Por isso, as alegações de defesa que dizem respeito ao valor de R$ 858,00 não devem ser acolhidas pelo Tribunal. 
	34. No que se refere ao valor de R$ 492,00, os gestores alegaram corresponder à concessão de diárias ao servido Márcio Charlie Pereira de Lima (peça 27, p. 2) . 
	35. Nesse caso, embora os auditores do Denasus não tenham acatado a justificativa do valor de R$ 492,00, apresentada por ocasião da auditoria 14.917, em razão de a gestora não ter apresentado os documentos comprobatórios da despesa, como cópia do certificado, relatório de viagem e comprovante de embarque (peça 8, p. 18) , a cópia do 'Relatório de Viagem' (peça 27, p. 35) pode ser considerado suficiente para justificar o pagamento das diárias, uma vez que o curso foi realizado na cidade de Macapá/AP. 
	36. Desse modo, as alegações de defesa relacionadas ao valor de R$ 492,00 podem ser acolhidas pelo Tribunal. 
	37. Quanto ao valor de R$ 119.399,71, os responsáveis alegaram que o valor se refere a dois valores, R$ 43.232,91 e R$ 76.166,80 (peça 27, p. 2) : 
	a) o valor de R$ 43.232,91 - corresponde à folha de pagamento PAB Efetivo enviado à CEF através do oficio 21712014 - FMS/SEMUSA, do dia 2/6/2014, com o valor R$ 43.050,86. Porém, no resumo nominal estratificado na fl.2, o servidor Patrick Richelle Nascimento Silva encontrava-se com os seus proventos negativos. Contudo, não foi identificado que o servidor não iria receber seus proventos, sendo assim, o técnico do Banco efetuou o débito na folha de pagamento no valor de R$ 43.232,91 (R$ 43.232,91+182,05*) , este que correspondia ao valor que estava negativado para o servidor; 
	b) o valor de R$ 76.166,80 - corresponde à folha de pagamento PACS Efetivo, encaminhado à CEF através do oficio 218/2014-FMS/SEMUSA, de 2/6/2014, correspondente ao valor de R$ 78.489,20. Porém, a CEF debitou o valor R$ 76.166,80 em decorrência de alguns servidores estarem com dados bancários incorretos, devido à mudança de sistema de RH e que algumas informações não foram migradas corretamente. 
	38. Nesse caso, os gestores apresentaram cópias das relações de funcionários públicos a serem beneficiados com os recursos do SUS: relação de 37 funcionários do Bloco PAB Efetivo, no valor de R$ 43.050,86 (peça 27, p. 9) e relação de 94 funcionários do Bloco PACS Efetivo, no valor de R$ 78.489,20 (peça 27, p. 11-12) . 
	39. Nesse caso, embora o Denasus não tenha acolhido as justificativas apresentadas pelos responsáveis quanto à Devolução 169689, nos valores de R$ 76.166,80 e de R$ 43.232,91, por considerar que a gestora não apresentou documento comprobatório da despesa (relação nominal dos Agentes de Saúde e de documento de Transferência Eletrônica Disponível (TED) não correspondente com o valor da referida devolução) , conforme reportado no RA 14.917/Denasus (peça 8, p. 18) , as justificativas apresentadas quanto a essas despesas podem ser acolhidas pelo TCU. 
	40. As transferências solicitadas à CEF, de transferência de recursos entre contas correntes do FMS de Laranjal do Jari/AP, para pagamento de funcionários do Bloco PAB, no valor de R$ 43.050,86 (peça 27, p. 8) e para pagamento de funcionários do Bloco PACS, no valor de R$ 78.489,20 (peça 27, p. 10) , acompanhada da relação dos funcionários a serem creditados, são suficientes para comprovar as despesas realizadas no montante de R$ 119.399,71. 
	41. Por isso, as alegações de defesa apresentadas quanto ao valor de R$ 119.399,71 podem ser acolhidas pelo Tribunal. 
	42. Quanto ao valor de R$ 892,70, os gestores alegaram corresponder a pagamento feito à servidora Maria Nilda Pinto (peça 27, p. 3) . 
	43. Nesse caso, os auditores do Denasus não acolheram a justificativa apresentada por ocasião da realização da auditoria por entender que a gestora não apresentou o documento fiscal comprobatório da despesa (peça 8, p. 18) . Contudo, a cópia da folha de pagamento da referida servidora é suficiente para comprovar a realização da despesa realizada, não obstante a possibilidade de pagamento de execução de serviços gerais com recursos provenientes do SUS ser questionável. 
	44. Dessa forma, as alegações de defesa relacionadas ao valor de R$ 892,70 podem ser acolhidas pelo Tribunal. 
	45. Relativamente ao valor de R$ 3.340,17, os gestores alegaram tratar-se de pagamento a favor da empresa N & E Construções, CNPJ 14.537.518/0001-73 (peça 27, p. 3) , mais especificamente a ressarcimento de imposto retido na fonte do pagamento da Nota Fiscal nº 01, da referida empresa (peça 36, p. 1) . 
	46. Também nesse caso, os auditores do Denasus não acolheram a justificativa apresentada por ocasião da realização da auditoria por entender que a gestora não apresentou o documento fiscal comprobatório da despesa e TED no valor correspondente (peça 8, p. 18) . 
	47. Apesar do entendimento dos auditores do Denasus, as cópias dos documentos juntados aos autos (peça 36, p. 6 a 14) são suficientes para justificar o pagamento de R$ 3.340,17 a favor da empresa N E Construções, haja vista tratar-se de devolução de imposto descontado indevidamente da empresa, que era optante do Simples mas que não apresentou o comprovante de optante do no momento da liquidação da despesa (peça 36, p. 13) , nada obstante a possibilidade de pagamento de execução de serviços realizados por terceiros com recursos provenientes do SUS ser questionável. 
	48. Assim, as alegações de defesa relacionadas ao valor de R$ 3.340,17 também podem ser acolhidas pelo Tribunal.
	49. Quanto aos valores de R$ 45.110,39 e R$ 32.691,07, os gestores não informaram de que se tratavam, mas informaram que estavam fazendo buscas nos arquivos da Secretaria Municipal de Saúde para a mais breve apresentação (peça 27, p. 3) . 
	50. Também nesses casos, os auditores do Denasus não acolheram as justificativas apresentadas por ocasião da realização da auditoria por entender que a gestora não apresentou os documentos comprobatórios das despesas, a exemplo da relação nominal dos agentes de saúde, e TED nos valores correspondentes (peça 8, p. 18 e 19) . 
	51. Verifica-se que a não apresentação de documentos comprobatórios da realização de despesas no montante de R$ 45.110,39 e R$ 32.691,07 ainda permanecem. Portanto, as alegações de defesa relacionadas a esses valores não devem ser acolhidas pelo Tribunal. 
	52. No que se refere aos valores de R$ 197.218,92 e de R$ 122.355,59, os responsáveis alegaram que os valores se referem a folhas de pagamento. Segundo os responsáveis, oficializaram pedido à CEF, por intermédio de e-mail, de 25/4/2018 (peça 27, p. 4) , solicitando dados sobre as remessas de pagamentos dos dias 8 e 11/8/2014, à CEF (peça 27, p. 3) . 
	53. De acordo com o RA 14.917/Denasus, os auditores daquele órgão de auditoria não acataram as justificativas nos valores de R$ 197.218,92 e R$ 122.355,59 em razão de a gestora não ter apresentado os documentos comprobatórios das despesas, como a relação nominal dos agentes de saúde a serem creditados e TED correspondente com os valores das referidas devoluções (peça 8, p. 18 e 19) . 
	54. Nesses casos, as despesas realizadas permanecem pendentes de comprovação. A consulta realizada à CEF pela secretaria de saúde de Laranjal do Jari/AP, e a possível ausência de resposta por parte da CEF, não é suficiente para justificar a não comprovação das despesas realizadas. 
	55. Consequentemente, as alegações de defesa relativas aos valores de R$ 197.218,92 e R$ 122.355,59 não devem ser acolhidas pelo TCU. 
	56. No que se refere ao disposto no art. 202, § 2º, do Regimento Interno do TCU (RI/TCU) , não é possível reconhecer boa-fé na conduta dos responsáveis, sendo razoável supor que os gestores do FMS de Laranjal do Jari/AP detinham conhecimento de que deveriam aplicar integralmente os valores monetários recebidos e comprovar a aplicação deles em ações de saúde. 
	57. Além de infringirem o disposto no art. 70, parágrafo único, da CF/1988, no art. 93 do Decreto-Lei 200/1967 e em artigos da Portaria GM/MS 204/2007, os gestores infringiram especialmente o disposto nos arts. 62 e 63 da Lei 4.320/1964 e 36 e 66 do Decreto 93.872/1986, que disciplinam a realização das despesas. Por isso, é inadmissível que os gestores do FMS de Laranjal do Jari/AP não disponham dos processos administrativos de todas as despesas, ainda que simplificados, contendo os comprovantes de despesas pagas com recursos do FNS, transferidos fundo a fundo, para o referido município. Verificação do Prazo de Prescrição da Pretensão Punitiva 
	58. Observa-se não ter ocorrido a prescrição da pretensão punitiva por parte do TCU que, nos termos do entendimento firmado no Acórdão 1441/2016-TCU-Plenário (Rel. Ministro Benjamin Zymler) , subordina-se ao prazo geral de prescrição indicado no art. 205 do Código Civil, qual seja, dez anos contados a partir da data de ocorrência da irregularidade sancionada, nos termos do art. 189 do Código Civil. As irregularidades discutidas nesta TCE ocorreram durante o exercício de 2014 e os responsáveis foram notificados pelo TCU em 2018, portanto, menos de dez anos.
	CONCLUSÃO 
	59. Em face da análise promovida nos itens 17 a 57 desta instrução, propõe-se rejeitar as alegações de defesa apresentadas pelo Sr. Adriano Paixão da Silva e pela Sra. Irlany Queiroga de Souza, uma vez que não foram suficientes para sanear as irregularidades a ele/ela atribuídos em relação aos seguintes débitos:
	
	Valor Original (R$) 
	Data da Ocorrência

	7.000,00
	22/1/2014

	54.567,03
	25/2/2014

	10.570,01
	26/2/2014

	858,00
	7/3/2014

	45.110,39
	30/6/2014

	197.218,92
	8/8/2014

	122.355,59
	11/8/2014

	32.691,07
	13/8/2014

	60. Os argumentos de defesa tampouco lograram afastar o débito imputado aos responsáveis. Ademais, inexistem nos autos elementos que demonstrem boa-fé ou a ocorrência de outros excludentes de culpabilidade. Desse modo, suas contas devem, desde logo, ser julgadas irregulares, nos termos do art. 202, § 6º, do Regimento Interno/TCU, procedendo-se à sua condenação em débito e à aplicação da multa prevista no art. 57 da Lei 8.443/1992. 
	PROPOSTA DE ENCAMINHAMENTO
	a) acolher as alegações de defesa apresentadas pelo Sr. Adriano Paixão da Silva (CPF XXX.391.962-XX) , coordenador do Fundo Municipal de Daúde de Laranjal do Jari/AP e pela Sra. Irlany Queiroga de Souza (CPF XXX.532.932-XX) , secretaria municipal de saúde de Laranjal do Jari/AP, em relação aos valores de R$ 492,00; R$ 119.399,71; R$ 892,70 e R$ 3.340,17; 
	b) rejeitar as alegações de defesa apresentadas pelo Sr. Adriano Paixão da Silva (CPF XXX.391.962-XX) , coordenador do FMS de Laranjal do Jari/AP e pela Sra. Irlany Queiroga de Souza (CPF XXX.532.932-XX) , secretaria municipal de saúde de Laranjal do Jari/AP, em relação aos seguintes valores: R$ 7.000,00; R$ 54.567,03; R$ 10.570,01; R$ 858,00; R$ 45.110,39; R$ 197.218,92; R$ 122.355,59 e R$ 32.691,07; 
	c) julgar irregulares, nos termos dos arts. 1º, inciso I, 16, inciso III, alíneas 'b' e 'c', § 2º, da Lei 8.443/1992, c/c os arts. 19 e 23, inciso III, da mesma Lei, e com arts. 1º, inciso I, 209, incisos II e III, 210 e 214, inciso III, do Regimento Interno/TCU, as contas Sr. Adriano Paixão da Silva (CPF XXX.391.962-XX) , coordenador do Fundo Municipal de Daúde de Laranjal do Jari/AP e da Sra. Irlany Queiroga de Souza (CPF XXX.532.932-XX) , secretaria municipal de saúde de Laranjal do Jari/AP, condenando-os ao pagamento das importâncias a seguir especificadas, atualizadas monetariamente e acrescidas dos juros de mora, calculadas a partir das datas discriminadas até a data do efetiva quitação do débito, fixando-lhes o prazo de quinze dias, para que comprovem, perante o Tribunal, o recolhimento das referidas quantias aos cofres do Fundo Nacional de Saúde, nos termos do art. 23, inciso III, alínea 'a', da citada lei:
	Valor Original (R$) 
	Data da Ocorrência

	7.000,00
	22/1/2014

	54.567,03
	25/2/2014

	10.570,01
	26/2/2014

	858,00
	7/3/2014

	45.110,39
	30/6/2014

	197.218,92
	8/8/2014

	122.355,59
	11/8/2014

	32.691,07
	13/8/2014

	d) aplicar ao Sr. Adriano Paixão da Silva (CPF XXX.391.962-XX) , coordenador do Fundo Municipal de Daúde de Laranjal do Jari/AP, e à Sra. Irlany Queiroga de Souza (CPF XXX.532.932-XX) , secretaria municipal de saúde de Laranjal do Jari/AP, a multa prevista no art. 57 da Lei 8.443/1992 c/c o art. 267 do Regimento Interno/TCU, com a fixação do prazo de quinze dias, a contar das notificações, para comprovarem, perante o Tribunal (art. 214, inciso III, alínea 'a', do RI/TCU) , o recolhimento das dívidas aos cofres do Tesouro Nacional, atualizada monetariamente desde a data do acórdão até a do efetivo recolhimento, se for paga após o vencimento, na forma da legislação em vigor; 
	e) autorizar, desde logo, a cobrança judicial das dívidas, caso não atendidas as notificações, na forma do disposto no art. 28, inciso II, da Lei 8.443/1992; 
	f) autorizar também, desde logo, se requerido, com fundamento no art. 28, inciso I, da Lei 8.443/1992, c/c o art. 217, §§ 1º e 2º, do Regimento Interno/TCU, o parcelamento das dívidas em até 36 parcelas, incidindo sobre cada parcela, corrigida monetariamente, os correspondentes acréscimos legais fixando- lhe o prazo de quinze dias, a contar do recebimento da notificação, para comprovar perante o Tribunal o recolhimento da primeira parcela, e de trinta dias, a contar da parcela anterior, para comprovar os recolhimentos das demais parcelas, devendo incidir sobre cada valor mensal, atualizado monetariamente, os juros de mora devidos, no caso do débito, na forma prevista na legislação em vigor, alertando os responsáveis de que a falta de comprovação do recolhimento de qualquer parcela importará o vencimento antecipado do saldo devedor, nos termos do § 2º do art. 217 do Regimento Interno deste Tribunal; e 
	g) encaminhar cópia da deliberação ao Procurador-Chefe da Procuradoria da República no Amapá, nos termos do § 3º do art. 16 da Lei 8.443/1992 c/c o § 7º do art. 209 do Regimento Interno do TCU, para adoção das medidas cabíveis; e comunicar-lhe que o relatório e o voto que a fundamentarem podem ser acessados por meio do endereço eletrônico www.tcu.gov.br/acordaos e que, caso haja interesse, o Tribunal pode enviar-lhe cópia desses documentos sem qualquer custo."
3.	Enfim, por intermédio do Exmo. Sr. Procurador Rodrigo Medeiros de Lima, o Ministério Público junto ao Tribunal (MPTCU) anuiu, em cota singela (Peça 40) , à aludida proposta da Secex-TCE.
É o Relatório.

não há.

Procurador Rodrigo Medeiros de Lima.

TOMADA DE CONTAS ESPECIAL. FNS. ESTRATÉGIA DE SAÚDE DA FAMÍLIA. NÃO COMPROVAÇÃO DA BOA E REGULAR APLICAÇÃO DOS RECURSOS FEDERAIS REPASSADOS. CITAÇÃO DOS RESPONSÁVEIS. PARCIAL REJEIÇÃO DAS ALEGAÇÕES DE DEFESA. CONTAS IRREGULARES. DÉBITO. MULTA. COMUNICAÇÃO.

TOMADA DE CONTAS ESPECIAL (TCE)

Secretaria de Controle Externo de Tomada de Contas Especial (Secex-TCE).

Trata-se de tomada de contas especial instaurada pelo Fundo Nacional de Saúde (FNS) em desfavor de Adriano Paixão da Silva, como então titular da Coordenação do Fundo Municipal de Saúde de Laranjal do Jari - AP, e de Irlany Queiroga de Souza, como então secretária de Saúde de Laranjal do Jari - AP, diante de irregularidades na aplicação dos recursos federais repassados por meio do Sistema Único de Saúde (SUS) sob o valor de R$ 594.495,59 a partir da modalidade fundo a fundo no âmbito da Estratégia de Saúde da Família (ESF) durante o exercício de 2014.
2.	Em face do Relatório de Auditoria n.º 10.917, o Departamento Nacional de Auditoria do SUS (Denasus) informou que, de janeiro a agosto de 2014, teriam sido efetuados os dispêndios com os recursos públicos do Bloco de Atenção Básica sem a correspondente documentação comprobatória, contudo, sobre os aludidos dispêndios (Peça 8) .
3.	A partir do Relatório n.º 80/2017 (Peça 12) , o tomador de contas assinalou a responsabilidade pelo dano ao erário sob o valor original de R$ 594.495,59 em desfavor de Adriano Paixão da Silva e Irlany Queiroga de Souza.
4.	Já no âmbito do TCU, a Secex-TCE promoveu a regular citação de Adriano Paixão da Silva e Irlany Queiroga de Souza para apresentarem as suas alegações de defesa ou recolherem o valor do correspondente débito diante da não comprovação da boa e regular aplicação dos recursos federais repassados no âmbito da ESF ante a ausência do necessário nexo causal entre os supostos pagamentos efetuados e a efetiva execução nas ações de saúde em prol do referido município.
5.	Os aludidos responsáveis apresentaram, em conjunto, as suas alegações de defesa à Peça 27, tendo a Sra. Irlany Queiroga de Souza acostado posteriormente as suas complementares alegações de defesa à Peça 30.
6.	De todo modo, após a análise final do feito, a unidade técnica pugnou pela parcial rejeição das alegações de defesa dos responsáveis para condená-los em débito e em multa, tendo o MPTCU anuído a essa proposta.
7.	O TCU pode incorporar o parecer da unidade técnica a estas razões de decidir.
8.	Bem se vê que, ao discorrer sobre a quantia de R$ 492,00, a unidade técnica destacou que a cópia do Relatório de Viagem (Peça 27, fl. 35) seria suficiente para justificar o pagamento de diárias em prol de Márcio Charlie Pereira de Lima e para comprovar a participação do aludido servidor no curso realizado em Macapá - AP.  
9.	Ao tentarem justificar os dispêndios sob o montante de R$ 119.399,71, os responsáveis informaram que a quantia de R$ 43.232,91 corresponderia à folha de pagamento do PAB Efetivo enviada à Caixa Econômica Federal (Caixa) por meio do Ofício FMS-SEMUSA n.º 217 de 2/6/2014, ao passo que a quantia de R$ 76.166,80 corresponderia à folha de pagamento do PACS Efetivo encaminhada à Caixa por meio do Ofício FMS-SEMUSA n.º 218, de 2/6/2014, tendo, por esse prisma, os aludidos responsáveis apresentado, ainda, a cópia da relação dos servidores-beneficiários sob as seguintes condições: 37 (trinta e sete) no Bloco do PAB Efetivo (Peça 27, fl. 9) e 94 (noventa e quatro) no Bloco do PACS Efetivo (Peça 27, fls. 11-12) . 
10.	A unidade técnica apontou, então, que, por estarem acompanhadas da correspondente relação dos servidores-beneficiários, as referidas transferências solicitadas à Caixa para o pagamento de pessoal no Bloco do PAB e no Bloco do PACS seriam suficientes para a comprovação dos dispêndios realizados sob o referido montante de R$ 119.399,71.
11.	Ao tentarem, por outro ângulo, justificar o dispêndio sob o valor de R$ 892,00, os responsáveis alegaram que esse valor corresponderia ao pagamento em prol da servidora (Maria Nilda Pinto - Peça 27, fl. 3) , tendo a unidade técnica assinalado, aí, que a cópia anexa à folha de pagamento da referida servidora seria suficiente para a comprovação do aludido dispêndio (Peça 27, fl. 6) .
12.	Ao tentarem, por seu turno, justificar o dispêndio sob o valor de R$ 3.340,17, os responsáveis informaram que esse valor corresponderia ao pagamento efetuado em favor da N&E Construções em face do ressarcimento do imposto retido na fonte a partir da emissão da Nota Fiscal n.º 1 (Peça 36, fl. 1) , subsistindo a evidência neste processo de a aludida empresa ser optante do Simples, a despeito de não ter apresentado o comprovante dessa opção no momento da liquidação da despesa (Peça 36, fl. 13) .
13.	Diante de todas essas circunstâncias, a Secex-TCE assinalou que as defesas dos responsáveis poderiam ser até aí acolhidas, resultando no afastamento dos correspondentes indícios de irregularidade.
14.	Ocorre, todavia, que, ao avaliar as demais alegações de defesa apresentadas pelos responsáveis, a Secex-TCE evidenciou que elas não deveriam ser acolhidas em virtude da confirmação das seguintes irregularidades: 
	(i) ausência de comprovação sobre a suposta utilização de R$ 7.000,00 para complementar a folha de pagamento do Programa Saúde Bucal (Peça 27, fl. 1) , já que não teria sido apresentada a relação nominal dos agentes de saúde supostamente beneficiados pelos aludidos recursos; 
	(ii) ausência de comprovação sobre a suposta utilização de R$ 54.567,03 para o parcial pagamento da "folha da atenção básica", já que não teria sido apresentada a relação nominal dos agentes de saúde supostamente beneficiados pelos aludidos recursos;
	(iii) indevida utilização dos recursos sob o valor de R$ 10.570,01 em face de a quantia de R$ 7.896,92 não ter sido devidamente comprovada na remuneração da "folha de pagamento da vigilância efetivo", além de os supostos dispêndios efetuados na manutenção de prédios da prefeitura em Laranjal do Jari - AP sob o valor R$ 2.673,09 não poderem ser suportados pelos recursos do SUS;
	(iv) ausência de justificativas para o pagamento de diárias sob o valor de R$ 858,00 diante da falta de apresentação dos documentos comprobatórios sobre a suposta viagem realizada (comprovante de embarque, relatório de viagem e cópia do certificado) , além de não ter sido demonstrada a efetiva participação do servidor (Jocimaro Oliveira da Silva) na IV Mostra de Experiências em Atenção Básica da Saúde da Família ocorrida em Brasília - DF (Peça 8, fl. 17) ;
	(v) ausência de comprovação dos supostos dispêndios sob os valores de R$ 45.110,39 e de R$ 32.691,07, até porque não teria sido informada a destinação desses recursos; e
	(vi) ausência de comprovação do suposto pagamento de servidores sob os valores de R$ 197.218,92 e de R$ 122.355,59 diante da falta de apresentação da cópia da correspondente transferência e da ausência de relação nominal dos agentes de saúde supostamente beneficiados pelos aludidos pagamentos (Peça 8, fls. 18-19) .
15.	Bem sabe vê que, em sintonia, entre outros, com os Acórdãos 1.194/2009 e 3.991/2015, da 1ª Câmara, os Acórdãos 27/2004, 6.235/2013 e 3.223/2017, da 2ª Câmara, e os Acórdãos 11/1997 e 997/2015, do Plenário, a jurisprudência do TCU estaria firmada no sentido da pessoal responsabilidade do gestor pela efetiva comprovação da boa e regular aplicação dos recursos federais recebidos, submetendo todo aquele que administra os recursos públicos ao dever de demonstrar o correto emprego dos valores federais, nos termos do art. 70, parágrafo único, da Constituição de 1988 e do art. 93 do Decreto-Lei nº 200, de 1967.
16.	Por esse prisma, como a ausência dos referidos documentos comprobatórios sobre os aludidos dispêndio impediu o necessário estabelecimento do referido nexo causal entre a totalidade dos recursos federais repassados e os supostos dispêndios incorridos no referido programa, resultando na ausência de efetiva demonstração sobre a boa e regular aplicação dos recursos federais transferidos, restou configurada a ofensa não só às regras legais, mas também aos princípios basilares da administração pública, já que, ao final e ao cabo, o gestor deixou de prestar satisfação à sociedade sobre o efetivo emprego dos recursos públicos postos à sua disposição, e, assim, restaria efetivamente configurada a presunção legal sobre o correspondente dano ao erário para a subsequente condenação dos responsáveis em débito e em multa.
17.	Não subsistiria, enfim, a eventual prescrição da pretensão punitiva do TCU sobre o presente caso concreto, nos termos do Acórdão 1441/2016-TCU-Plenário, diante da ausência do transcurso de mais de dez anos entre a ordem para a citação no âmbito do TCU, em 21/3/2018 (Peça 19) , e a data fatal para a prestação de contas final do aludido programa, durante o exercício de 2014.
18.	Eis que, por meio do aludido Acórdão 1.441/2016 proferido na Sessão Extraordinária de 8/6/2016, o Plenário do TCU firmou o seu entendimento no sentido de que a prescrição da pretensão punitiva deve seguir a regra geral do prazo decenal, contado a partir do fato, em linha com o art. 205 do Código Civil brasileiro, interrompendo a contagem do aludido prazo com a ordem de citação, nos termos do art. 240, caput, da Lei n.º 13.105 (Código Processual Civil) , de 2015.
19. 	Sem prejuízo, no entanto, do respeito a esse entendimento do Tribunal, deve ser reiterada a minha ressalva já registrada em vários outros julgados do TCU no sentido de que, na ausência de lei específica, o TCU não deveria aplicar qualquer prazo prescricional sobre a referida pretensão punitiva ou, então, na pior das hipóteses, o Tribunal deveria aplicar a regra prescricional fixada pela Lei n.º 9.873, de 1999, não só porque ela trata diretamente de prescrição no âmbito do direito administrativo sancionador, mas também porque, entre outras medidas, a aludida lei manda aplicar o prazo prescricional penal, quando a infração administrativa também configure crime, além de determinar expressamente que, diante do ilícito continuado ou permanente, a contagem do prazo deve iniciar no dia da cessação do aludido ilícito.
20. 	A despeito, então, de registrar essa minha posição pessoal, o TCU deve pugnar pela pronta aplicação da multa legal em desfavor dos aludidos responsáveis a partir do entendimento fixado pelo aludido Acórdão 1441/2016-TCU-Plenário.
21.	O TCU deve julgar irregulares, portanto, as contas de Adriano Paixão da Silva e de Irlany Queiroga de Souza para condená-los ao pagamento do correspondente débito, além de lhes aplicar a multa prevista no art. 57 da Lei n.º 8.443, de 1992.
Ante o exposto, pugno pela prolação do Acórdão ora submetido a este Colegiado. 
TCU, Sala das Sessões, em 7 de julho de 2020.
Ministro-Substituto ANDRÉ LUÍS DE CARVALHO 
Relator